---
title: 'Activitat 1: Exploració i preprocés de dades'
author: "Marc Cervera Rosell"
date: "05-04-2024"
output:
  pdf_document: default
  html_document:
    df_print: paged
---

# 1: Lectura de dades i examinació del tipus de variale

## 1.1 Carregar el fitxer de dades

### Llegir el fitxer de dades i consultar el nom de les columnes del fitxer.

```{r}
tryCatch({
  data <- read.csv("pisa2009-1.csv", header = TRUE)
  print("El fitxer s'ha llegit correctament")
}, error = function(e){
  cat("ERROR en el moment de llegir el document:",conditionMessage(e), "\n")
})
```

Si per alguna raó el fitxer no es pot llegir, en haver-hi un block tryCatch, es traurà per pantalla un missatge d'error. En cas de poder-se llegir sense problema i que tot vagi bé, a més de llegir-se el fitxer es traurà un missatge per pantalla indicant que el fitxer s'ha llegit correctament.

```{r}
columns <- names(data)
print(columns)
```

## 1.2 Examinar el tipus de vasriables

### Indicar quines variables són de naturalesa numèrica, caràcter i categòrica.En cas que el tipus de variable que ha atorgat R no coincideixi amb el tipus que li correspondria, indicar de quines variables es tracta. Considereu que les variables binàries prenen valors 1 o 0. La transformació corresponent, si és necessària, s’aplicarà en els apartats següents, una vegada normalitzades les variables.

```{r}
type <- sapply(data, class)

for (i in seq_along(columns)) {
  cat("La columna",columns[i], "és de tipus", type[i], "\n")
}
```

La funció *sapply* ens permet obtenir el tipus de dades que hi ha en cada columna. Per a fer més senzilla la visualització de la categoria i el seu tipus, s'utilitza un bucle de tipus *for* per a treure per pantalla una frase on es relaciona cada categoria amb el seu tipus.

# 2: Normalizació de variables qualitatives (text)

## 2.1 Variable raceeth

### Mostreu les categories de la variable raceeth. En cas d’inconsistències o errors, corregiu la informació. A continuació, mostreu el percentatge d’estudiants a cada categoria i dibuixeu un gràfic circular (pie chart).

```{r}
categories_raceeth <- unique(data$raceeth)
print(categories_raceeth)
```

La funció *unique()* ens permet obtenir els diferents valors únics que hi ha en el conjunt de dades que estem estudiant, en aquest cas, la columna *raceeth*.

```{r}
percentages_rounded <- round(prop.table(table(data$raceeth)) * 100, 2)
for (i in seq_along(categories_raceeth)) {
  cat("La categoria",categories_raceeth[i], "té un percetatge de ",
      percentages_rounded[i],"%", "\n")
}
```

En aquest últim apartat cal posar èmfasi en el fet que s'han arrodonit els percentatges i, per tant, no són exactes.

Com s'ha fet anteriorment, per tal de facilitar la visualització dels percentatges, s'ha tret per pantalla una frase amb cada categoria i el tant per cent que representa.

Abans de representar les dades en el diagrama de pastís, es pot observar que en el conjunt de dades hi ha alguns errors. Per exemple: "White", "white", "whit", per tant, abans de representar les dades en el diagrama s'han de rectificar els errors del *dataset*

```{r}
tryCatch({
  data$raceeth <- gsub("\\bwhite\\b", "White", data$raceeth, ignore.case = TRUE)
  data$raceeth <- gsub("\\bwhit\\b", "White", data$raceeth, ignore.case = TRUE)
  data$raceeth <- gsub("\\bAssian\\b", "Asian", data$raceeth, ignore.case = TRUE)
  data$raceeth <- gsub("\\bAsiann\\b", "Asian", data$raceeth, ignore.case = TRUE)
  write.csv(data, "pisa_clean.csv", row.names = FALSE)
  print("File has been corrected succesfully")
}, error = function(e){
 cat("ERROR en aplicar les correccions.",conditionMessage(e), "\n") 
})
```

Totes les correccions de les dades qualitatives es guardaran en el nou fitxer corregit en el qual es guardaran totes les correccions que anirem fent. Aquest nou fitxer s'anomena *pisa_clean.csv* Tornem a repetir els passos de lectura i consulta de les categories però ara amb el fitxer corregit.

```{r}
tryCatch({
  data2 <- read.csv("pisa_clean.csv", header = TRUE)
  print("El fitxer amb les dades corregides s'ha llegit correctament")
}, error = function(e){
  print("ERROR en el moment de llegir el document:",conditionMessage(e), "\n")
})

```

```{r}
categories_raceeth2 <- unique(data2$raceeth)
print(categories_raceeth2)
```

Com es pot observar, un cop corregides les categories de la variable qualitativa *raceeth*, apareixen menys categories a representar en el diagrama de pastís.

```{r}
percentages_rounded2 <- round(prop.table(table(data2$raceeth)) * 100, 2)
for (i in seq_along(categories_raceeth2)) {
  cat("La categoria",categories_raceeth2[i], "té un percetatge de ",
      percentages_rounded2[i],"%", "\n")
}
```

```{r}
percentages_not_rounded_aux <- prop.table(table(data2$raceeth)) * 100
print(percentages_not_rounded_aux)
```

En aquesta última cel·la es veuen els percentatges exactes de les categories un cop corregits els noms mal escrits

```{r}
percentages_not_rounded <- prop.table(table(data2$raceeth)) * 100
pie(percentages_not_rounded, labels=categories_raceeth2)
```

En el diagrama anterior es representen les categories corregides. Com s'observa hi ha una categoria del diagrama que no té etiqueta, això és degut al fet que en el fitxer csv aquesta categoria correspon a NA.

# 3: Normalització i descripció de variables binàries

### El conjunt de dades conté un nombre elevat de variables binàries. Reviseu els seus valors i en cas d’errors o inconsistències, corregiu els valors a partir dels criteris indicats. A continuació, resumiu en una taula la proporció d’estudiants per als valors positius (1) i els valors negatius (0) d’aquestes variables. Interpreteu breument.

### Requisits:

### • La taula ha de contenir una variable a cada fila i quatre columnes: nombre d’estudiants amb valor 0 a la variable, nombre d’estudiants amb valor 1, proporció d’estudiants amb valor 0 i proporció d’estudiants amb valor 1.

### • Es recomana generar la taula de forma automàtica, sense haver de fer el càlcul manualment per a cada variable. Podeu fer servir funcions de la família *apply* per automatitzar aquest càlcul.

```{r}
total_data <- nrow(data)
calculate_stats <- function(col_name){
  number_of_1 <- sum(col_name == 1, na.rm = TRUE)
  number_of_0 <- sum(col_name == 0, na.rm = TRUE)
  ratio_1 <- number_of_1 / total_data
  ratio_0 <- number_of_0 / total_data
  c(number_of_1, number_of_0, ratio_1, ratio_0)
}
```

En la cel·la anterior, es mostra l'obtenció del nombre de files que hi ha en el fitxer csv i la definició d'una funció que ens permetrà realitzar el càlcul de les diferents estadístiques. El paràmetre *na.rm* s'estableix a *TRUE*, ja que en les dades tenim valors del tipus *NA* i, per tant, si no establim aquest paràmetre a cert, els càlculs donaran com a resultat *NA*. Aquest paràmetre establert a *TRUE* fa que s'ignorin els valors *NA*.

```{r}
binary_columns <- data[, c("male","preschool", "expectBachelors", "motherHS",
                           "motherBachelors","motherWork", "fatherHS",
                           "fatherBachelors","fatherWork", "selfBornUS",
                           "motherBornUS", "fatherBornUS", "englishAtHome",
                           "computerForSchoolwork","schoolHasLibrary",
                           "publicSchool", "urban")]
```

Un cop executada l'última cel·la, ja tenim seleccionades les columnes amb variables binàries a les quals volem aplicar els diferents càlculs.

```{r}
calculations <- t(apply(binary_columns, 2, calculate_stats))
# 2 = Apply function in each column
```

Ara ja tenim els càlculs realitzats i en una taula, però si traiem per pantalla la taula, tal com es mostra en la següent cel·la, les columnes no tenen un nom que permeti identificar correctament el càlcul realitzat.

```{r}
print(calculations)
```

```{r}
colnames(calculations) <- c("Number of 1", "Number of 0", "Poportion 1", "Proportion 0")
```

Si tornem a treure per pantalla la taula amb els càlculs, podrem observar que, ara sí, les columnes apareixen amb el nom que els hi pertoca.

```{r}
print(calculations)
```
# 4: Normalització de variables quantitatives

## 4.1 Variable readingScore

### Reviseu els valors de la variable readingScore i verifiqueu que estiguin dins dels marges esperats. Si hi ha algun valor erroni o molt extrem, substituir per NA. Mostreu un gràfic de tipus boxplot per visualitzar la distribució d’aquesta variable. Interpreteu el resultat.

En primer lloc, s'ha de seleccionar la columna en la qual volem realitzar la comprovació del rang de valors. Tot seguit aplicar la correcció que es demana tot especificant que la correcció s'aplicarà a aquells valors menors a 0 o a aquells valors majors a 1000. Abans de fer cap correcció, però, cal transformar els valors a valors numèrics, ja que segons consta a la tercera cel·la de codi (on s'han consultat els tipus), els valors d'aquesta variable son de tipus _character_.  Un cop fetes les correccions, es guardaran en el fitxer de correccions que hem creat anteriorment anomenat _pisa\_clean.csv_.

```{r}
data$readingScore <- as.numeric(data$readingScore) # Conversio str-int
data$readingScore[data$readingScore < 0 | data$readingScore > 1000] <- NA
cat("Correccions aplicades correctament")
```
Un cop fetes les correccions, cal guardar-les al fitxer de correccions.

```{r}
tryCatch({
  write.csv(data, "pisa_clean.csv", row.names = FALSE)
  cat("Correccions aplicades al fitxer final")
}, error = function(e){
  cat("ERROR en escriure els canvis.", conditionMessage(e), "\n")
})
```

En aquest punt, les correccions han estat guardades.

Finalment, solament queda treure per pantalla el gràfic de tipus boxplot, prèvia lectura del fitxer amb les noves actualitzacions.

```{r}
tryCatch({
  data2 <- read.csv("pisa_clean.csv", header = TRUE)
  print("El fitxer amb les dades corregides s'ha llegit correctament")
}, error = function(e){
  print("ERROR en el moment de llegir el document:",conditionMessage(e), "\n")
})
```

```{r}
boxplot(data2$readingScore, main = "Diagrama de caixa de les puntuacions de lectura",
        ylab = "Puntuació", na.action = na.pass)
```

## 4.2 Variable grade

### Mostreu visualment la distribució de la variable grade (curs). A continuació, reviseu si els valors de la variable grade estan dins dels marges raonables. Per a la mostra d’estudi, composta per estudiants de 15 anys, es correspondria al desè curs. Hi poden haver casos d’estudiants que estiguin en cursos més avançats o en cursos inferiors. Si hi ha un valor extrem o erroni, s’ha de substituir per NA.

Per a mostrar la distribució de la variable es considera que la millor opció és mitjançant un gràfic de densitat, ja que aquests mostren la forma real de la distribució.

```{r}
plot(density(data$grade), main = "Distribució de cursos", xlab = "Curs")
```

Com es pot observar en el gràfic, la gran majoria de la densitat se l'emporta la categoria del desè curs (tal com s'esperava). En aquest cas, es considera que no hi ha cap valor extrem/erroni atès que en el gràfic de densitat els cursos que tenen alguna rellevància (a més del desè curs) són un curs per sota o un curs per sobre i, per tant, s'ajusta al que diu l'enunciat respecte a què hi poden haver casos d'estudiants que estiguin en cursos més avançats o en cursos inferiors.

## 4.3 Variable schoolSize

### Mostreu visualment la distribució de la variable schoolSize. Si hi ha valors erronis, substituïu per NA. La imputació es farà més endavant.

Pel mateix motiu que en l'apartat anterior, es mostrarà la distribució de la variable mitjançant un gràfic de densitat.

```{r}
par(xaxt = "n") # No incloure les etiquetes de l'eix x
plot(density(data$schoolSize, na.rm = TRUE), main = "Nombre d'estudiants a l'escola",
     xlab = "Quantitat d'alumnes")
par(xaxt = "s") # Incloure les etiquetes de l'eix x
axis(1, at = seq(0, 8000, by = 500), las = 2)
```

```{r}
filtrat <- data$schoolSize[data$schoolSize <= 0 & !is.na(data$schoolSize)]
print(filtrat)
```

Com es pot observar en el gràfic de dispersió, la gran majoria d'escoles es troben en un nivell d'alumnat d'entre 1000 i 1500 alumnes.
En aquest cas, no es considera que hi hagi valors erronis en el conjunt de dades atès que l'únic valor que es pot considerar erroni és que l'escola tingui un nombre negatiu d'alumnes o que no tingui alumnes i com es pot comprovar en la cel·la de codi anterior no hi ha cap valor igual o inferior a 0 pel que fa a nombre d'alumnes.

# 5: Imputació

## En aquest apartat, farem la imputació sobre els valors perduts de la variable schoolSize. Apliqueu imputació per veïns més propers, utilitzant la distància de Gower, considerant en el còmput dels veïns més propers les variables numèriques. Per realitzar aquesta imputació, es pot fer servir la funció “kNN” de la llibreria VIM amb un nombre de veïns igual a 5. Demostreu que la imputació s’ha realitzat correctament, visualitzant algunes de les dades afectades per la imputació. Finalment, analitzeu des d’un punt de vista crític el procés d’imputació realitzat.

Després d'instal·lar (i carregar) la llibreria VIM es pot procedir a resoldre l'exercici. Per fer-ho, el primer pas serà seleccionar aquelles columnes que volem utilitzar per calcular la distància de Gower. En el nostre cas, i tal com indica l'enunciat, s'usaran totes les variables numèriques. Un cop seleccionades les variables, s'emprarà la funció kNN de la llibreria que s'acaba d'instal·lar tot indicant un nombre de veïns igual a 5 per a calcular la distància de Gower.

```{r}
variables_calc_dist <- c("grade", "male","preschool", "expectBachelors",
                         "motherHS","motherBachelors","motherWork",
                         "fatherHS", "fatherBachelors","fatherWork",
                         "selfBornUS", "motherBornUS", "fatherBornUS",
                         "englishAtHome", "computerForSchoolwork",
                         "schoolHasLibrary", "publicSchool", "urban",
                         "minutesPerWeekEnglish", "studentsInEnglish",
                         "readingScore")
```

Un cop executada la cel·la anterior, queden consolidades les variables a utilitzar. Seguidament es calcula la distància.

```{r}
library(VIM)
imputed <- kNN(data2, variable = "schoolSize", dist_var = variables_calc_dist , k = 5)
```

Per comprovar que la imputació s'ha realitzat correctament, es poden comparar les dades originals amb les imputades. Concretament, es compararàn les mitjanes abans i després d'imputar.

```{r}
cat("Mitjana abans d'imputar = ",
    mean(data2[is.na(data2$schoolSize),]$schoolSize, na.rm = TRUE), "\n")
cat("Mitjana despres d'imputar = ",
    mean((imputed[rownames(data2[is.na(data2$schoolSize),]),])$schoolSize))
```

Com s'observa en la comparativa de mitjanes, abans d'imputar la mitjana de _schoolSize_ és _NaN_ atès que hi ha valors perduts, però després de la imputació sí que s'obté una mitjana numèrica i real. En altres paraules, abans d'imputar, no era possible obtenir una mitjana d'alumnes, ja que hi havia valors _NA_, després d'imputar sí que és possible obtenir aquesta mitjana atès que ja no hi ha valors _NA_.

# 6: Mesures característiques de les variables numèriques

### Calculeu les mesures de tendència central i dispersió, tant robustes com no robustes, de les variables quantitatives numèriques grade, minutesPerWeekEnglish, studentsInEnglish, schoolSize i readingScore. Es presentaran dues taules, una amb les mesures de tendència central i una altra amb les mesures de dispersió. A la taula de tendència central, mostreu la mitjana, mediana, i mitjana retallada al 5%. A la taula de dispersió, mostreu la desviació estàndard, el rang interquartílic i la desviació absoluta respecte de la mitjana.
### Requisits:
###   • Igual que anteriorment, realitzeu aquest càlcul sense haver de calcular la informació de cada variable per separat. Feu servir les funcions de la                família *apply*.
###   • Per practicar el desenvolupament de funcions en R, us demanem que implementeu la funció que calcula la desviació estàndard i feu servir aquesta funció             en lloc de la funció *sd* que proporciona R.
### Nota:
###   • Com que no hem realitzat imputació per a totes les variables numèriques, si existeixen NAs en algunes variables, podeu ignorar aquests valors per fer            aquests càlculs. Podeu fer servir el paràmetre *na.rm=TRUE*.

Funció dels càlculs de tendència central

```{r}
calculs_tendencia_central <- function(col_name){
  mitjana <- mean(col_name, na.rm = TRUE)
  mediana <- median(col_name, na.rm = TRUE)
  mitjana_retallada <- mean(col_name, trim = 0.05, na.rm = TRUE)
  c(mitjana, mediana, mitjana_retallada)
}
```

Funció dels càlculs de dispersió

```{r}
calcul_desviacio <- function(col_name){
  mitjana <- mean(col_name, na.rm = TRUE)
  sumatori_desviacio_quadratica <- sum((col_name - mitjana)^2, na.rm = TRUE)
  desviacio <- sqrt(sumatori_desviacio_quadratica / total_data)
  c(desviacio)
}


calculs_dispersio <- function(col_name){
  desviacio_standard <- calcul_desviacio(col_name)
  rang <- IQR(col_name, na.rm = TRUE)
  desviacio_absoluta <- mad(col_name, na.rm = TRUE)
  c(desviacio_standard, rang, desviacio_absoluta)
}
```

Les funcions anteriors realitzen els càlculs que es demanen a l'exercici.
Com l'únic càlcul que s'ha hagut de "fer a mà" és la desviació estàndard, ja que no es pot usar la funció _sd()_, cal explicar breument com s'ha fet el càlcul.
En primer lloc, es calcula la mitjana de la columna. Seguidament, es calcula el sumatori dels quadrats de les diferències amb la mitjana i finalment es fa l'arrel quadrada de la variància que no és més que l'arrel quadrada del sumatori entre el nombre total d'ocurrències.

Taula amb els càlculs de tendència central

```{r}
cols_exercise_6 <- data2[, c("minutesPerWeekEnglish", "studentsInEnglish", "schoolSize",
                             "readingScore")]
```

```{r}
calculations_central <- t(apply(cols_exercise_6, 2, calculs_tendencia_central))
```

Crida a la funció de càlcul de les mètriques de tendència central i impressió de la taula final

```{r}
colnames(calculations_central) <- c("Mitjana aritmètica", "Mediana",
                                    "Mitjana retallada al 5%")
print(calculations_central)
```

Crida a la funció de càlcul de les mètriques de dispersió i impressió de la taula final

```{r}
calculations_dispersio <- t(apply(cols_exercise_6, 2, calculs_dispersio))
```

```{r}
colnames(calculations_dispersio) <- c("Desviacio standard",
                                      "Rang interquartílic",
                                      "Desviacio absoluta")
print(calculations_dispersio)
```